臺灣高雄地方法院民事判決　　　　　　　99年度訴字第1770號
原　　　告　黃祖熙
　　　　　　楊蓬
　　　　　　黃雅琳
　　　　　　黃雅湘
　　　　　　李錦霞
前列五人共同
訴訟代理人　李育任律師
被　　　告　張令寬
訴訟代理人　李孟仁律師
被　　　告　駱文正
上列當事人間因過失致死案件（99年度審交易字第92號），原告
提起刑事附帶民事訴訟請求損害賠償（99年度審交附民字第91號
），經刑事庭裁定移送審理，本院民國100年2月24日言詞辯論終
結，判決如下：
    主      文
被告駱文正應給付原告李錦霞新台幣參拾參萬肆仟伍佰貳拾元、
原告黃祖熙新台幣貳拾柒萬壹仟貳佰伍拾捌元、原告楊蓬新台幣
貳拾柒萬玖仟貳佰參拾肆元、原告黃雅琳新台幣壹拾捌萬元、原
告黃雅湘新台幣壹拾捌萬元，及均自民國九十九年三月十七日起
至清償日止，按週年利率百分之五計算之利息。
原告其餘之訴駁回。
訴訟費用由被告駱文正負擔四分之一，餘由原告負擔。
本判決第一項於原告李錦霞、黃祖熙、楊蓬、黃雅琳、黃雅湘分
別以新台幣壹拾壹萬壹仟元、新台幣玖萬元、新台幣玖萬參仟元
、新台幣陸萬元、新台幣陸萬元為駱文正被告供擔保後得假執行
。
原告其餘假執行之聲請駁回。
    事實及理由
一、原告主張：被告駱文正於民國98年8月6日10時50分許，駕駛
    被告張令寬所有之車號YQ-0791號自用小客車（下稱系爭小
    客車），沿高雄市新興區○○○街由北往南行駛，於行經該
    路與大同一路之閃光黃燈交岔路口時，原應注意車前狀況，
    隨時採取必要之安全措施，及注意閃光黃燈表示警告，車輛
    應減速慢行，竟疏未注意及之，即貿然通過該交岔路口，適
    被害人黃武祥騎乘車號ZIZ- 775號輕型機車，沿高雄市○○
    ○路由東往西方向行駛至上開交岔路口時，因未注意車前狀
    況及行經閃光紅燈之該交岔路口時，應減速接近，先停止於
    交岔路口前，讓幹道車優先通行後認為安全時，方得續行之
    規定，即貿然通過該交岔路口，致煞車閃避不及，雙方車輛
    發生碰撞後（下稱本件交通事故），黃武祥因而人車倒地，
    受有右股骨開放性、粉碎性骨折、左胸第七肋骨骨折之傷害
    ，因續發脂肪肺拴塞併發呼吸衰竭，於98年8月7日5時39分
    不治死亡。原告黃祖熙、楊蓬、李錦霞、黃雅琳、黃雅湘為
    被害人黃武祥之父、母、配偶、子女，原告李錦霞因本件交
    通事故而支出殯葬費新台幣（下同）386,300元；另被害人
    黃武祥對其父母黃祖熙、楊蓬有扶養義務，黃祖熙、楊蓬得
    分別向被告請求賠償各291,701元、325,114元之扶養費損失
    ；又原告等人痛失至親，精神上痛苦萬分，被告應賠償原告
    等精神慰撫金各1,200,000元。而原告5人因本件交通事故共
    領得強制汽車責任保險金1,500,000元，由原告5人各分配30
    0,000元，扣除該保險金後，原告黃祖熙、楊蓬、李錦霞、
    黃雅琳、黃雅湘各得請求被告賠償1,191,701元、1,225,11
    4元、1,286,300元、900,000元、900,000元之損害。又被告
    駱文正係受僱於被告張令寬，且被告駱文正於本件交通事故
    發生時無駕駛執照，被告張令寬竟將系爭小客車借給無駕駛
    執照之被告駱文正，亦有過失，被告張令寬自應負僱用人及
    共同侵權行為之連帶賠償責任，爰依侵權行為之法律關係提
    起本訴等語。並聲明：被告應連帶給付原告黃祖熙、楊蓬、
    李錦霞、黃雅琳、黃雅湘各1,191,701元、1,225,114元、1,
    286,300元、900,000元、900,000元，及均自起訴狀繕本送
    達翌日起至清償日止，按年息5  %計算之利息；並願供擔保
    ，請求宣告假執行。
二、被告張令寬則以：被告張令寬並非被告駱文正之僱用人，被
    被告張令寬與被告駱文正曾為同事，當日被告駱文正係因其
    個人目的向被告張令寬商借系爭小客車，乃將系爭小客車借
    予被告駱文正使用，其二人間並無僱傭關係存在；又被告張
    令寬並不知被告駱文正之駕駛執照因未按期換照而無有效之
    駕駛執照，自無庸對被告駱文正侵權行為負僱用人及共同侵
    權行為之連帶賠償責任。另原告所請求之扶養費損失部份漏
    未依霍夫曼計算式扣除一次請求之中間法定利息，所請求之
    精神慰撫金過高，且被害人亦與有過失等語置辯。並聲明：
    原告之訴駁回；如受不利判決，願供擔保免為假執行。
三、被告駱文正則以：就本件交通事故其雖確有過失，但被害人
    亦與有過失，且過失較其為高，另原告所請求之精神慰撫金
    過高等語置辯。並聲明：原告之訴駁回。
四、兩造不爭執事項及爭點：
（一）不爭執事項：
  １、被告駱文正於98年8 月6 日10時50分許，駕駛系爭小客車
      ，沿高雄市新興區○○○街由北往南行駛，於行經該路與
      大同一路之閃光黃燈交岔路口時，未注意車前狀況及閃光
      黃燈表示警告，車輛應減速慢行，竟疏未注意，即貿然通
      過該交岔路口，適被害人黃武祥騎乘車號ZIZ- 775號輕型
      機車，沿高雄市○○○路由東往西方向行駛至上開交岔路
      口時，因未注意車前狀況及行經閃光紅燈交岔路口時，應
      減速接近，先停止於交岔路口前，讓幹道車優先通行後認
      為安全時，方得續行之規定，即貿然通過該交岔路口，致
      煞車閃避不及，雙方車輛發生碰撞而發生本件交通事故，
      黃武祥因而人車倒地，受有右股骨開放性、粉碎性骨折、
      左胸第七肋骨骨折之傷害，因續發脂肪肺拴塞併發呼吸衰
      竭，於98年8 月7 日5 時39分不治死亡。被告駱文正之本
      件交通事故業經本院刑事庭以99年度審交易字第92號過失
      致死案件，判處有期徒刑10月確定在案，有交通事故現場
      圖、調查報告表、現場照片、診斷證明書及相驗屍體證明
      書附於刑事卷可稽。
  ２、原告黃祖熙、楊蓬為被害人鄭于婕之父母，除被害人之外
      ，另有5 名子女，有戶籍謄本在卷可稽。（99年度審交附
      民字第91號卷第8 頁）。
  ３、原告黃祖熙、楊蓬共有6名子女，被害人應負6分之1之扶
      扶養義務，其二人之平均餘命分別尚有13.27年、14.79年
      ，其二人得依內政部公佈之97年度高雄市每人每月最低生
      活標準10,9 91元，每人每年最低生活標準共為131,892元
      ，做為計算原告所得請求之扶養費標準，並依霍夫曼計算
      式扣除一次請求之中間法定利息。
  ４、原告李錦霞因本件交通事故支出殯葬費用386,300 元，有
      高雄縣葬儀商業同業公會會員委託收費明細表、大華禮儀
      委辦喪葬費用明細表、喪葬服務證明單、統一發票在卷可
      稽（99年度審交附民字第83號卷第15-17 頁）。
  ５、被告張令寬為系爭小客車所有人。
  ６、被告駱文正於82、83年間即考領有普通小型車駕駛執照，
      但於執照有效期限88年9月30日屆期後迄至本件交通事故
      發生時均未辦理換照，而於本件交通事故發生時無有效之
      駕駛執照，有高雄市監理處高市監二字第0990013561號函
      附於本院99年度審交易字第92號刑事卷可稽。
  ７、原告因本件交通事故共領得強制汽車責任保險金1,500,0
      00元，由原告5人各分配300,000元。
（二）本件爭點：
  １、被告張令寬是否為被告駱文正之僱用人？是否應依民法第
      188條負僱用人之侵權行為責任？其借車給當時無駕駛執
      照之被告駱文正使用？是否亦應負民法第185條之侵權行
      為責任？
  ２、被害人是否與有過失？如有，其過失比例為何？
  ３、原告所得請求之賠償金額各為若干？
五、被告張令寬部份：
    被告張令寬是否為被告駱文正之僱用人？是否應依民法第18
    8條負僱用人之侵權行為責任？其借車給當時無駕駛執照之
    被告駱文正使用，是否亦應負民法第185條之侵權行為責任
    ？
（一）被告張令寬是否為被告駱文正之僱用人部份：
      按「當事人主張有利於己之事實者，就其事實有舉證之責
      任。」，民事訴訟法第277條前段定有明文。次按「民事
      訴訟如係由原告主張權利者，應先由原告負舉證之責，若
      原告先不能舉證，以證實自己主張之事實為真實，則被告
      就其抗辯事實即令不能舉證，或其所舉證據尚有疵累，亦
      應駁回原告之請求。」、「請求履行債務之訴，除被告自
      認原告所主張債權發生原因之事實外，應先由原告就其主
      張此項事實，負舉證之責任，必須證明其為真實後，被告
      於其抗辯事實，始應負證明之責任，此為舉證責任分擔之
      原則。」，有最高法院17年上字第917號及43年台上字第
      377號判例之要旨可參。查原告主張被告張令寬為被告駱
      文正之僱用人之事實，為被告被告張令寬所否認，原告自
      應舉證以實其說，如其所舉證據尚有疵累，則應受不利益
      之判決。而就此事實，原告係以被告駱文正當時所駕駛之
      系爭車號YQ-0791號自用小客車為被告張令寬所有，及證
      人黃武勇（被害人之弟）證稱：被告駱文正在派出所時曾
      向其陳稱他平常都在做臨時工，那段時間在跟包商也就是
      車主做工作，所以才會開車到高雄來載東西，我當天有跟
      他要求留連絡地址及電話，他有留下連絡方式（庭呈紙一
      張），駱文正沒有查名片也沒有查記事本，就直接在右下
      角寫下張令寬的連絡電話0000000000，左下角「YQ-0791
      、公司車、強制險」是我的筆跡，是我問他車子不是你的
      ，車子是誰的，他說是公司的車，只有投保強制險等語等
      為證。然查，被告駱文正經本院隔離訊問後其陳述要旨略
      為：其和張令寬只是朋友關係，當時並未受張令寬僱用；
      在發生車禍的98年8月6日當時其沒有工作，當時是接到一
      位陳先生的電話說他在嘉義那邊有一個工程在趕，希望我
      可以過去幫他的忙，因為其如要接陳先生的工程，需要先
      借一些工具，才有辦法接陳先生的工程，所以才先向張令
      寬借車，要到高雄向一個叫「阿標」的朋友借工具，但還
      沒去找到他就在系爭車禍的地點先發生本件車禍；其在派
      出所時並沒有對證人黃武勇陳稱「是做包商即車主的工作
      」的這些話，當天證人黃武勇只是問他說有沒有喝酒，因
      為酒測只有0.04，他就跟黃武勇說是前一天晚上喝的，就
      只有說這樣而已，沒有說其他的，其會在紙條上寫下張令
      寬的行動電話，是因為黃武勇問他車主的姓名、電話是誰
      的，其才會寫下張令寬的行動電話等語（卷第157頁以下
      筆錄），本院審酌證人黃武勇係被害人之弟，與本件有利
      害關係，其證詞難免有偏頗之虞，且其證言未經具結亦缺
      乏可靠性之擔保，自難據以採信，且參酌駱文正在檢察官
      相驗時即已陳稱系爭小客車是向朋友所借用，其要拿來載
      工具等語（相驗卷第13頁背面之98年8月7日訊問筆錄），
      證人鄭炎長亦證稱其與駱文正、張令寬係朋友，其當並受
      僱於張令寬，當時駱文正並未同時受僱於張令寬或替張令
      寬工作，當時駱文正在那裡工作其不清楚，駱文正只是於
      當天來向張令寬借車，老闆張令寬叫他拿車的鑰匙給駱文
      正等語（卷第177頁以下筆錄）另再參酌依本院所調取之
      駱文正勞健保資料所示亦無駱文正係在張令寬處加保之勞
      健保資料等情，應堪認被告張令寬辯稱其只是單純借車給
      被告駱文正，其並未僱用駱文正等語，足以採信。被告張
      令寬既非被告駱文正之僱用人，則原告主張其應負民法第
      188條之僱用人連帶賠償責任，即無理由。
（二）被告張令寬借車給當時無駕駛執照之被告駱文正使用，是
      否亦應負侵權行為賠償責任部份：
      按「因故意或過失，不法侵害他人之權利者，負損害賠償
      責任。」，民法第184條第1項前段定有明文。次按「損害
      賠償之債，以有損害之發生及有責任原因之事實，並二者
      之間，有相當因果關係為成立要件。故原告所主張損害賠
      償之債，如不合於此項成立要件者，即難謂有損害賠償請
      求權存在。」，有最高法院48年台上字第481號判例之意
      旨可資參照。依上開法條規定及最高法院判例之意旨可知
      ，侵權行為賠償請求權之發生必須以行為人有過失，及損
      害之發生與行為人之行為間具有相當因果關係為成立要件
      。次按汽車駕駛人允許無駕駛執照者駕駛而肇事，致人於
      死或傷時，其過失責任之有無，應就具體事實，詳加以審
      認，並以其過失與結果發生之間，有無相當因果關係以為
      斷，非謂將車交與無駕照者駕駛而肇事，即當然應負過失
      之刑責；又按汽車所有人，聽任無駕駛執照之人駕駛汽車
      ，基於行政管理，雖應依道路交通管理處罰條例規定科處
      罰鍰，並得吊扣其汽車牌照，但其刑法上之過失責任，仍
      應視其過失行為與結果間，在客觀上具有相當因果關係始
      得成立。所謂相當因果關係，係指依經驗法則，綜合行為
      當時所存在之一切事實，為客觀之事後審查，認為在一般
      情形下，有此環境，有此行為之同一條件，均可發生同一
      之結果者，則該條件即為發生結果之相當條件，行為與結
      果即有相當之因果關係。反之若在一般情形下，有此同一
      條件存在，而依客觀之審查，認為未必皆發生此結果者，
      則該條件與結果並不相當，不過為偶然之事實而已，其行
      為與結果間即無相當因果關係（最高法院71年度台上字第
      1427號、79年度台上字第3344號判決意旨參照）。經查，
      被告駱文正於82、83年間即考領有普通小型車駕駛執照，
      只是未於執照有效期限88年9月30日屆期後，按規定換領
      新照而已，業見前述不爭執事項，又被告駱文正於此段期
      間內均有繼續陸續開車，業據被告駱文正陳明在卷（卷第
      157頁以下筆錄），足見被告駱文正有長期且豐富之開車
      經驗及技術，並非無開車經驗及技術之人，而本件交通事
      故係因被告駱文正及被害人駕車於行經上開閃光黃燈及紅
      燈之交岔路口時，均未注意車前狀況及依號誌行駛之一時
      疏於注意所造成，係屬偶然發生之事實，尚難認被告張令
      寬借車給被告駱文正使用之行為，與被害人因發生本件交
      通事故死亡之結果間，有何相當因果關係，則依上開法條
      規定及最高法院判例判決意旨之說明，被告亦不成立侵權
      行為，而不須負侵權行為賠償責任。
（三）故綜上各情，原告之此部份主張，為無理由。
六、被告駱文正部份：
（一）被害人是否與有過失？如有，其過失比例為何？
      按，汽車行駛時，駕駛人應注意車前狀況，並隨時採取必
      要之安全措施，道路交通安全規則第94條第3項定有明文
      。次按，閃光黃燈表示「警告」，車輛應減速接近，注意
      安全，小心通過；閃光紅燈表示「停車再開」，車輛應減
      速接近，先停止於交岔路口前，讓幹道車優先通行後認為
      安全時，方得續行，道路交通標誌標線號誌設置規則第
      211條第1項第1、2款定有明文。查本件車禍發生當時天氣
      晴朗，日間自然光線，柏油路面乾燥、無缺陷，道路亦無
      障礙物，視距良好等情，有現場照片及道路交通事故調查
      報告表在刑事卷可稽足認並無不能注意之情事。被告駱文
      正（此段以下均只簡稱為被告）於行經上開交岔路口時，
      未注意車前狀況致未及時注意被害人亦行經該交岔路口，
      以採取適當之因應措施，且於行經其方向為閃光黃燈之該
      交岔路口時，疏未減速接近，注意安全，小心通過，自有
      此部份之過失，又被害人於行經上開交岔路口時，未注意
      車前狀況致未及時注意被告亦行經該交岔路口，以採取適
      當之因應措施，且於行經其方向為閃光紅燈之該交岔路口
      時，未注意應減速接近，先停止於交岔路口前，讓幹道車
      優先通行後認為安全時，方得續行之規定，其自有此部份
      之過失，本院審酌被告及被害人之上開過失情形，認被害
      人就本件車禍應負60%之過失責任，被告則應負40%之過失
      責任。
（二）原告所得請求之金額為若干？
  １、按「因故意或過失，不法侵害他人之權利者，負損害賠償
      責任。」；「汽車、機車或其他非依軌道行駛之動力車輛
      ，在使用中加損害於他人者，駕駛人應賠償因此所生之損
      害。但於防止損害之發生，已盡相當之注意者，不在此限
      。」；「不法侵害他人致死者，對於支出醫療及增加生活
      上需要之費用或殯葬費之人，亦應負損害賠償責任。」、
      「被害人對於第三人負有法定扶養義務者，加害人對於該
      第三人亦應負損害賠償責任。」；「不法侵害他人致死者
      ，被害人之父、母、子、女及配偶，雖非財產上之損害，
      亦得請求賠償相當之金額。」，民法第184條第1項前段、
      第191條之2、第192條第1項及第2項、第194條分別定有明
      文。被告駕車過失肇事致被害人死亡之上開事實屬實，業
      如前述，原告自得依上開規定請求被告賠償原告因此所受
      之損害。
  ２、原告所得請求之各項賠償金額：
  (1)、殯葬費部份：
      原告李錦霞因本件交通事故支出殯葬費用386,300元，為
      被告所不爭執，原告之此部份請求，自應准許。
  (2)、扶養費用部份：
      原告黃祖熙、楊蓬共有6名子女，被害人應負6分之1之扶
      扶養義務，其二人之平均餘分別尚有13.27年、14.79年，
      其二人得依內政部公佈之97年度高雄市每人每月最低生活
      標準10,991元，每人每年最低生活標準共為131,892元，
      做為計算原告所得請求之扶養費標準，並依霍夫曼計算式
      扣除一次請求之中間法定利息，為兩造所不爭執。則依此
      計算，黃祖熙得請求被告賠償之扶養費用應為228,146元
      【即以法定之年息5%複式霍夫曼計算法（第一年不扣除中
      間利息），其計算式為：[131892*10.00000000（此為應
      受扶養13年之霍夫曼係數）+131892*0.27*（10.00000000
      -0 0.00000000）]除以6（受扶養人數）=228146（小數點
      以下四捨五入）】；原告楊蓬得請求被告賠償之扶養費用
      應為248,086元【即以法定之年息5%複式霍夫曼計算法（
      第一年不扣除中間利息），其計算式為：[131892*10.000
      00000（此為應受扶養14年之霍夫曼係數）+131892*0.79*
      （11.00000000-00.00000000）]除以6（受扶養人數）=24
      80  86（小數點以下四捨五入）】，其二人此部份之請求
      ，應予准許；至逾此數額之請求，不應准許。
  (3)、精神慰撫金部份：
      按，精神慰撫金金額之酌定，除被害人所受之傷害程度外
      ，尚應審酌兩造之身份地位、學識經歷、財產狀況、痛苦
      程度等情節而定之。本院審酌被害人，因本件車禍而受有
      右股骨開放性、粉碎性骨折、左胸第七肋骨骨折之傷害，
      送醫後仍不治死亡，其情狀甚為悲慘，原告等人人精神上
      自受有極大之痛苦；原告黃祖熙，未就學，目前無業，名
      下有房屋、土地、田賦等不動產十餘筆，原告楊蓬，未就
      學，目前無業，名下無不動產，原告李錦霞為初中畢業，
      目前無業，名下有房屋、土地各1筆，原告黃雅琳為商專
      畢業，現為私人公司行政人員，月薪約2萬元，名下無不
      動產，原告黃雅湘為大學畢業，現任職於肯得基擔任服務
      人員，月薪約2萬元，名下無不動產；被告駱文正為高職
      畢業，為臨時工，名下無不動產等情，業據兩造於本院及
      刑事案件偵查中陳明在卷，並有兩造之稅務電子閘門財產
      所得調件明細表（卷第21頁以下）在卷可稽，等兩造之上
      開身分、地位、經濟能力，及原告2人所受之精神痛苦程
      度等一切情狀，認原告等人各請求1,200,000元之精神慰
      撫金，尚屬合理公允，應予准許。
  (4)、綜上各項金額計算，原告李錦霞、黃祖熙、楊蓬、黃雅琳
      、黃雅湘所得請求被告賠償之金額分別為1,586,300元、
      1,428,146 元、1,448,086 元、1,200,000元、1,200,000
      元。
  ３、再按，損害之發生或擴大，被害人與有過失者，法院得減
      輕賠償金額或免除之，民法第217條第1項定有明文；又損
      害之發生或擴大，被害人與有過失者，法院對於酌減賠償
      金額至何程度抑或完全免除，雖有裁量之自由，但應斟酌
      雙方原因力之強弱與過失之輕重以定之；另，民法第19 2
      條、第194條，係間接被害人得請求損害賠償之規定，自
      理論言，雖係固有之權利，然其權利係基於侵權行為之規
      定而發生，自不能不負擔直接被害人之過失，倘直接被害
      人於損害之發生或擴大與有過失時，依公平之原則，亦應
      有民法第217條過失相抵規定之適用，有最高法院54年度
      台上字第2433號判例及73年台再字第182號判例之要旨可
      資參照。查，本件車禍事故之發生被害人亦應負60%之過
      失責任，被告則應負40%之過失責任，業見前述，故本件
      應減輕被告60%之賠償責任始為公允。準此，依上述過失
      相抵之規定，原告李錦霞、黃祖熙、楊蓬、黃雅琳、黃雅
      湘所得請求被告賠償之金額分別為634,520元、571,258元
      、579,234元、480,000元、480,000元（小數點以下均四
      捨五入）。
  ４、末按「保險人依本法規定所為之保險給付，視為被保險人
      損害賠償金額之一部分；被保險人受賠償請求時，得扣除
      之。」，強制汽車責任保險法第32條定有明文。原告5人
      已領取汽車強制責任保險理賠1,500,000元，而由原告各
      分配300,000元，業見前述。從而原告黃祖熙、楊蓬、李
      錦霞、黃雅琳、黃雅湘等人得請求被告賠償之金額，於扣
      除已領取之強制汽車責任保險賠償300,000元保險金額後
      ，原告李錦霞、黃祖熙、楊蓬、黃雅琳、黃雅湘所得請求
      被告賠償之金額分別為334,520元、271,258元、279,234
      元、180,000元、180,000元。
七、綜上所述，原告依侵權行為之法律關係請求之上開金額，於
    原告李錦霞、黃祖熙、楊蓬、黃雅琳、黃雅湘分別得請求被
    告駱文正給付334,520元、271,258元、279,234元、180,000
    元、180,000元，及均自起訴狀繕本送達翌日之99年3月17日
    起至清償日止，按週年利率5%計算之利息部份，為有理由，
    應予准許；至原告逾此部分之請求，為無理由，應予駁回。
八、本判決主文第1項就原告勝訴部份，原告陳明願供擔保，聲
    請宣告假執行，經核並無不合，爰酌定相當之擔保金額併予
    宣告之。至於原告其餘假執行之聲請，因訴之駁回而失所依
    附，不應准許，應併予駁回。
九、訴訟費用負擔之依據：民事訴訟法第79條。
中    華    民    國   100    年    3     月    14    日
                  民事第四庭  法  官  郭文通
正本係照原本作成。
如對本判決上訴，須於判決送達後20日內向本院提出上訴狀。如
委任律師提起上訴者，應一併繳納上訴審裁判費。
中    華    民    國   100    年    3     月    14    日
                              書記官  黃琬婷